【裁判字號】    92,判,744
【裁判日期】    920612
【裁判案由】    地上權登記
【裁判全文】
最  高  行  政  法  院  判  決                    九十二年度判字第七四四號
    原      告  乙○○
    訴訟代理人  甲○○
    被      告  桃園縣中壢地政事務所
    代  表  人  呂蘭芳
右當事人間因地上權登記事件，原告不服臺灣省政府中華民國八十九年三月十日八九
府訴二字第一二二三七八號再訴願決定，提起行政訴訟。本院判決如左：
    主  文
原告之訴駁回。
訴訟費用由原告負擔。
    事  實
緣原告於民國（以下同）八十八年五月二十八日以自六十六年二月二日起在他人所有
坐落桃園縣中壢市○○段六五、六六、六七、六九等地號四筆土地上有建物及工作場
所（即忠原汽車駕駛修護短期職業補習班）迄今為由，向被告申請時效取得地上權登
記，經被告審查後明理由通知補正，原告逾期仍未補正，被告遂駁回所請，原告不
服，提起訴願、再訴願遞遭駁回，遂向本院提起行政訴訟。茲摘兩造訴辯意旨如次
：
原告起訴意旨及補充理由略以：一、按占有他人土地以建築物為目的而使用者，為民
法第八百三十二條之地上權人，完成二十年間或十年間之和平繼續占有之時效者，依
同法第七百七十二條準用第七百六十九條、第七百七十條之時效規定取得其地上權，
又因完成占有時效取得土地權利登記，由占有之權利人或登記之名義人單獨申請之，
登記機關應為取得之登記，亦為土地登記規則第二十八條第七款及第六十二條所明定
，為國家法律及行政規章賦予占有人之權利，凡完成之時效，不問其為二十年間抑為
十年間，有確實之證明文件者，登記機關即應為占有人為地上權取得之登記外，別無
質言之餘地，原告於六十六年間以地上權之意思占有系爭土地，建築房屋，設置忠原
汽車駕駛修護短期職業補習班，有桃園縣政府核發之立案證書及戶籍謄本在卷可稽，
均足以證明完成二十年間以上之時效，堪資肯定，自應為原告取得其地上權之登記。
二、被告及訴願、再訴願決定機關所為之處分或決定，均係以內政部訂頒之「土地登
記規則」第一百一十四條再據以訂頒之「時效取得地上權登記審查要點」為論據，屬
於違法常態之命令而非法律，導致最高法院六十九年第五次及八十年第二次民事庭會
議不正之決議，司法院大法官會議亦為第三五○號及第四○八號不當之解釋，茲分述
之：（一）由於土地登記規則誤植第一百十一四條，導致最高法院為不正之決議部分
：１、土地登記規則為土地法第三十七條第二項立法授權中央地政機關擬頒之，因參
與成員無法律專精學者或地政專門人士，不知土地權利登記，本於完成占有時效者為
一方單獨申請取得登記，如民法第七百七十二條準用同法第七百六十九條、第七百七
十條規定之取得地上權登記是，雙方依私法上之契約行為者為設定登記，取得登記為
永久管業，設定登記則否，二者各自具備之條件及性質，迥不相同，分辨未清，造成
今日地政大亂。２、以時效取得土地權利登記，由占有之權利人單獨申請之，登記機
關應為取得之登記，分別為土地登記規則第二十八條第七款及第六十二條所明定，就
各該條款之文義言之，登記機關之唯一職權除審查申請人是否完成二十年間或十年間
之時外，不問其為占有他人未登記之不動產取得所有權之登記成占有他人已登記之不
動產取得地上權登記，祇有依法登記之義務，並無拒絕之權力，其證明文件，戶籍證
明、四鄰證明、或其他具有公信力證明均可。３、土地登記規則第一百十四條又明白
規定時效取得地上權登記，應為公告，受理土地所有權人聲明異議及調處，得依土地
法第五十九條第二項以私權爭執，訴請當地司法機關裁判，否定同規則第二十八條第
七款或第六十二條為無效，乃不查土地法第五十九條第二項之私權爭執，係以設定地
上權者為限，時效取得為占有人單獨向地政機關申請，並無土地所有權人存在，何來
私權爭執？僅有一造，普通司法如何審理及裁判？４、土地法為民事法規則之特別法
有優於普通法適用之原則，由於其第五十九條第二項中之私權爭議有訴請司法機關裁
判之規定，未查明其為「取得登記」或為「設定登記」？均為土地登記規則誤植第一
百一十四條所引起，因而導致最高法院有六十九年度第五次及八十年度第二次民事庭
總會議不正之決議，與民法第七百七十二條準用同法第七百六十九條、第七百七十條
之時效制度意旨背道而馳。（二）依土地登記規則第一百一十四條訂頒時效取得地上
權登記審查要點為違法命令，司法院大法官會議誤為不當之解釋部分：１、時效取得
地上權登記審查要點為依土地登記規則第一百一十四條所訂頒，屬於行政命令，其中
擅自將國家法律規定事項強制納入，限制人民行使法定權利，顯然違反憲法第十五條
人民財產應為法律所保障及中央法規標準法第五條第二款：「人民之權利義務以法律
定之」，第六條：「應以法律規定事項，不得以命令定之」．處理人民財產權益得、
喪、變更，適用法規原則，其頒訂機關又為內政部，其依據則為土地登記規則第一百
十四條並無正當法源。２、時效取得地上權之土地，除土地法第十四條所定不得為私
有外，均有時效取得之適用，由占有人單獨申請之，有如前開說明，其審查要點第八
點規定：「占有人申請登記時，應填明土地所有權人或管理人之姓名及住址．．．」
，與法定完成占有時效時，由權利人單獨申請登記，地政機關應為取得之登記，為背
道而馳，自屬以命令否定國家法律保障人民財產權益之效力，於法於憲均非所許，內
政部對於所訂土地登記規則第一百一十四條及其要點已自承有誤。３、司法院大法官
會議第三五○號解釋：「內政部於中華民國七十七年八月十七日函頒之時效取得地上
權登記審查要點第八點第一項第二項規定，占有人申請登記時應填明土地所有權人或
管理人之姓名及住址等項．．．與憲法並無牴觸．．．」，乃未查該要點之本身為依
土地登記規則第一百一十四條之錯誤規定而為，已將政府有關法令規章強行納入作為
拘束人民依法取得財產權益之限制條件。４、司法院釋字第四○八號解釋：「民法第
八百三十二條規定，稱地上權者，謂在他人土地上有建築物或其他工作物或竹木為目
的而使用其土地之權．．．占有土地屬農業發展條例第三條第十一款所稱之耕地，不
適於設定地上權．．．內政部訂頒時效取得地上權登記審查要點第三點第二款規定占
有人占有耕地者，不得申請時效取得地上權登記，與憲法保障人民財產權之意旨尚無
牴觸」，試問內政部有此權力乎？三、依前項各款陳明，土地登記規則第一百十四條
等於否定土地法時效取得之存在，應先行公告及得由原土地所有權人聲明異議與依土
地法第五十九條第二項以私權爭議而為法律調處不成時，限於十五日內訴請司法機關
裁判，乃不查時效取得土地權利登記為占有人單獨向該管地政機關為之，僅有公法上
處分關係，何由而生私權上爭執？茲以中央地政主管機關之內政部，最近處理類似登
記再訴願案件，命當事人補提理由，指明「土地登記規則第一百一十四條為違法，再
據以訂頒時效取得地上權登記審查要點，屬於惡法中之惡法，應請予以修正廢止」。
該部轉囑原受理訴願機關臺北市政府地政處，依法處理逕復，市地政處則以案屬，當
事人請求修正或廢止土地登記規則第一百十四條及時效取得地上權登記審查要點，應
由鈞部裁處．．．」，該部亦坦承上開兩項法規為有不當，留得修法參考作復，足證
各該法規屬於行政命令，不得資為時效取得地上權之論據。四、本件時效取得地上權
登記事件，系占有他人土地為建築物及工作物使用，有戶籍謄本及核准之駕駛補習班
立案證書在卷，其期間均在二十年以上，依現行法令規定，地政機關祇有依法登記之
義務，而無批駁之職權，受理訴願、再訴願機關亦然，乃其先後所為駁回之處分或決
定，除依違法違憲行政命令之「土地登記規則」第一百十四條及據以訂頒之「時效取
得地上權登記審查要點」者外，置憲法或有關民事法規保障人民財產權益之意旨於不
顧，尤其該要點第三點第二款以農業發展條例第三條第十款之農地目，不能以時效取
得登記，實屬荒謬之極，按該一條款為各類土地名詞定義之釋示，亦被強制納入，資
為時效取得之限制，非僅否定民事法規之時效制度外，更為司法院三十年院字第二一
七七號令釋：「．．．占有土地除土地法第一條，（現為第十四條）所定不得為私有
者外，亦有時效取得之適用．．．」相違背，即或得視同法律而限制人民財產權之取
得登記，亦非內政部所可以行政命令制定，乃被告於原告占有系爭土地為駕訓補習班
使用，自屬民法第八百三十二條之「工作場所」自六十二年由桃園縣政府核准之立案
證書為憑，前於八十八年據以請求登記為地上權人時在二十年以上，即應依土地登記
規則第二十八條第七款及第六十二條為取得之登記，而其所命補正部分，均為該要點
藉故刁難，如補正地上權位置圖，所有權人姓名、住址事項，何以不查土地登記規則
第一百零三條一宗土地為全部取得者，則無庸為位置之測繪，時效取得由占有人單獨
取得，亦為土地登記規則第十八條第七款及第六十二條所明定。綜上論述，原告經先
後以八十八年六月三十日及同年七月十六日提出申復詳予說明不予補正之理由致被告
為駁回之處分一再訴願決定機關卻認定於法並無不合，然實已侵害原告合法權益，為
此爰依法起訴並求為召開言詞辯論請鈞院詳予審酌為撤銷原處分及一再訴願決定，由
被告另為核准之登記處分等語。
被告答辯意旨略謂：一、按「有左列各款情形之一者，登記機關應以書面明理由或
法令依據，通知申請人於接到通知書之日起十五日內補正．．．二、登記申請書不合
程式，或應提出之文件不符或欠缺者。」「有左列各款情形之一者，登記機關應以書
面明理由或法令依據，駁回登記之申請．．．四、逾期未補正．．．」分別為土地
登記規則第五十條第二款及第五十一條第一項第四款所明定。再查「稱地上權者，謂
以在他人土地上有建築物或其他工作物或竹木為目的而使用其土地之權」。「以地上
權之意思，二十年間和平繼續占有他人未登記之不動產者，得請求登記為地上權人。
」為民法第八百三十二條及第七百六十九條所明定。故以地上權之意思占有他人之不
動產而具備民法第七百六十九條、第七百七十條之條件者，僅取得請求登記為地上權
人之請求權，並非當然取得該不動產之地上權。二、又「占有土地建築房屋，有以無
權占有之意思，有以所有之意思，有以租賃或借貸之意思為之，非必皆以行使地上權
之意思而占有，故主張以行使地上權之意思而占有，應負舉證責任。」（最高法院八
十四年三月三十日八十四年度台上字第七四八號判決參照），再查最高法院六十年台
上字第二五五二號判例：「占有人未以行使地上權之意思而占有土地者，不得主張時
效取得，另司法院七十二年七月十四日秘台廳〔一〕字第○一五二四號函釋：「時效
取得地上權者，須提出足資證明以取得地上權之意思，二十年間和平繼續占有他人土
地事實之文件，始得聲請地上權登記」，依前揭解釋原告所提桃園縣政府六十六年二
月二日〔六六〕府教社字第一一三五八號函及桃園縣政府六十六年二月十一日〔六六
〕教五字第一一三四五號簡便行文表同意備查之「忠原汽車駕駛修護短期職業補習班
立案證明書」，實難據以判斷其是否係依民法等相關規定以地上權之意思占有他人土
地之時效完成，再依民法規定「一定期間」為「取得時效」之必備要件基礎，故非達
一定期間，則時效無法完成。是以本案仍應依土地登記規則第一百一十四條及內政部
八十七年修正「時效取得地上權登記審查要點」二、六、十一、十二規定，提出申請
登記之主張內容及占有時效完成期間之起訖暨相關證明文件〔如以建築物或門牌為占
有者並就占有土地之位置申請勘測位置圖〕為內政部八十七年七月九日台內地字第八
七○七七一號函明釋在案。三、查時效取得地上權登記審查要點三、〔二〕規定：〔
佔有土地屬農業發展條例第三條第十一款所稱之耕地，不得申請時效取得地上權。」
並為司法院大法官會議第四○八號解釋在案。本案申請標的中壢市○○段六五、六六
、六七地號地目為「田」，依前開規定本所為查證前揭地號土地是否為建築用地，乃
請原告檢附分區使用證明，若上開地號土地已變更為非耕地者，並請補附變更為非耕
地時間之證明文件（依桃園縣政府）八十五年三月十九日府地籍字第五八六二三號函
辦理），以憑審查時效是否完成。四、再查前開審查要點八暨大法官會議第三五○號
解釋：時效取得地上權之申請人申請登記時，應填明土地所有權人之現住址及登記所
載之住址，如土地所有權人死亡者，應填明其繼承人及該繼承人之現住址，並應檢附
土地所有權人或繼承人之戶籍謄本。如確實證明在客觀上不能查明所有人或管理人之
姓名、住址者，應由申請人於申請書備註欄切結不能查明之事實。再查同要點十四、
十五規定「登記機關接收申請登記案件，經審查無誤後，應即公告並同時通知土地所
有權人或管理人。」「通知應以書面為之，如應受通知人拒領而無法律上理由者，應
辦理留置送達；如應為通知之處所不明者，以公示送達方式辦理。」是以本案土地登
記規則第一百一十四條規定公告通知與土地登記規則第六十二條規定辦畢通知之適用
有別。故本所依前揭規定函請原告檢附土地所有權人戶籍謄本並於申請書填載規定事
項並無違誤。五、按「法律不得牴觸憲法，命令不得牴觸憲法或法律，下級機關訂定
之命令不得牴觸上級機關之命令」「法規對其他法規所規定之同一事項而為特別之規
定者，應優先適用之」為中央法規標準法第十一條、第十六條所明文規定；依內政部
七十七年八月十七日台內地字第六二一四六四號函所訂頒「時效取得地上權登記審查
要點」第一點規定：「占有人申請時效取得地上權登記，應合於民法有關時效之規定
，並依土地登記規則第一百一十四條辦理」。顯示該要點予登記機關審查該項登記之
申請有所遵循，又其並未以行政命令排斥民法第七百七十二條及土地法第五十四條之
效力，更未違反憲法第一百七十二條規定，是以地上權之意思占有，申請時效取得登
記，應受該要點之拘束。綜上所述，原告陳指本所違法顯然無理由，請予駁回，以符
法制等語。
    理  由
一、按「有左列各款情形之一者，登記機關應以書面明理由或法令依據，通知申請
人於接到通知書之日起十五日內補正．．．二、登記申請書不合程式，或應提出之文
件不符或欠缺者。」「有左列各款情形之一者，登記機關應以書面明理由及法令依
據，駁回登記之申請．．．四、逾期未補正．．．」「土地總登記後，因主張時效完
成申請地上權登記時，應提出占有土地四鄰證明或其他足資證明開始占有至申請登記
時繼續占有事實之文件。」分別為行為時土地登記規則第五十條第二款、第五十一條
第一項第四款及第一百十四條第一項所明定。本件原告於八十八年五月二十八日檢附
系爭土地登記謄本，戶籍登記簿謄本及忠原汽車駕駛修護短期職業補習班立案證書向
被告申請時效取得地上權登記，被告審查依時效取得地上權登記審查要點第二點規定
：「於一宗土地之特定部分主張取得地上權者，申請人應先行單獨申請測繪地上權位
置圖。」第三點第二款規定：「占有人有左列情形之一者，不得申請時效取得地上權
登記．．．（二）占有土地屬農業發展條例第三條第十一款所稱之耕地。」及第八點
第一項規定：「占有人申請登記時，應填明土地所有權人之現住址及登記簿所載之住
址，如土地所有權人死亡者，應填明其繼承人及該繼承人之現住址，並應檢附土地所
有權人或繼承人之戶籍謄本，若確實證明在客觀上不能查明土地所有權人之住址，或
繼承人之姓名、住址或出戶籍謄本者，由申請人於登記申請書備註欄切結不能查明之
事實。」以八十八年六月一日中地壢補字第二○九八四○號補正通知書通知原告於十
五日內補正。原告逾期未為補正，被告據以駁回其申請，核與前揭規定，尚無不合。
二、原告不服，循序提起行政爭訟，起訴意旨詳如事實欄所載，要旨略稱：(一)依民法
第七百七十二條準用第七百六十九條、第七百七十條規定時效取得地上權者，被告只
有登記義務，並無駁回之權，被告引用內政部所訂頒「時效取得地上權登記審查要點
」之行政命令顯逾越法律規定而無效。(二)司法院大法官會議釋字第三五○號解釋、第
四○八號解釋、最高法院六十九年度第五次、八十年度第二次民事庭總會決議等有關
時效取得地上權登記方面之解釋，決議均有違誤，不應引用等語。三、經查：(一)內政
部七十七年八月十七日以台內地字第六二一四六四號函訂頒「時效取得地上權登記審
查要點」，於八十五年七月十六日以台內地字第八五八四○八七號函修正，該要點
予登記機關審查該項登記之申請有所遵循為主管機關本於職權所發布之行政命令，並
非以行政命令排除民法第七百七十二條、土地法第五十四條之效力，故司法院大法官
會議釋字第三五○號、第四○八號解釋均未曾指稱該登記審查要點有違憲法保障人民
財產權之意旨而排除全部不應適用之情事，原告所稱地政機關只有登記之義務而無審
查駁回之權，尚不足採。(二)該時效取得地上權登記審查要點三、〔二〕規定：「佔有
土地屬農業發展條例第三條第十款所稱之耕地，不得申請時效取得地上權。」並為司
法院大法官會議第四○八號解釋在案。本案申請標的中壢市○○段六五、六六、六七
地號等二筆土地地目為「田」，依前開規定被告為查證前揭土地土地是否為建築用地
，乃請原告檢附分區使用證明，若上開土地土地已變更為非耕地者，並請補附變更為
非耕地時間之證明文件，以便審查時效是否完成，於法尚無不合。(三)時效取得地上權
之申請人申請登記時，應填明土地所有權人之現住址及登記簿所載之住址，如土地所
有權人死亡者，應填明其繼承人及該繼承人之現住址，並應檢附土地所有權人或繼承
人之戶籍謄本。如確實證明在客觀上不能查明所有人或管理人之姓名、住址者，應由
申請人於申請書備註欄切結不能查明之事實，為前開審查要點八暨司法院大法官會議
釋字第三五○號解釋在案。又該要點十四、十五規定「登記機關接受申請登記案件，
經審查無誤後，應即公告並同時通知土地所有權人或管理人。」「通知應以書面為之
，如應受通知人拒領而無法律上理由者，應辦理留置送達；如應為通知之處所不明者
，以公示送達方式辦理。」是以本案土地登記規則第一百十四條規定公告通知與土地
登記規則第六十二條規定辦畢通知之適用有別。被告依前揭規定函請原告檢附土地所
有權人戶籍謄本並於申請書填載規定事項並無違誤。(四)按占有土地建築房屋，有以無
權占有之意思，有以所有之意思，有以租賃或借貸之意思為之，非必皆以行使地上權
之意思而占有，故主張以行使地上權之意思而占有，應負舉證責任。」本件原告於八
十八年五月二十八日僅檢附戶籍謄本、短鈅補習班立案證書便向被告申請就中壢市○
○段六五、六六、六七、六九地號等四筆土地為時效取得地上權登記，被告以八十八
年六月一日中地壢補字第二○九八四○號補正通知書補正，補已事項為1.請檢附占有
土地四鄰之證明及印鑑證明或其他足資證明開始占有至申請登記時繼續占有事實之文
件。2.普義段六五、六六、六七三筆土地為田地目，請檢附分區證明。3.應填明土地
所有權人之現住所及登記簿所載之地址。如土地所有權人死亡者，應填明其繼承人及
該繼承人之現住址，並應檢附土地所有權人或繼承人之戶籍謄本。因原告未依規定補
正，被告以八十八年七月二十日壢登駁字第三九四號駁回通知書駁回在案，於法並無
違誤，原告所稱被告僅有登記義務無審核之權，並不足採。原告所稱上開司法院大法
官會議解釋及最高法院民事庭總會決議均未查明「取得登記」或「設定登記」之區別
，以致與民法所規定之地上權時效取得意旨不符，不應適用之詞，亦不足採。綜上所
述，被告駁回原告之申請，於法並無不合，訴願決定及再訴願決定遞予維持原處分並
無違誤，原告起訴意旨經查為無理由，應予駁回。
據上論結，本件原告之訴為無理由，爰依行政訴訟法施行法第二條、行政訴訟法第九
十八條第三項前段，判決如主文。
中    華    民    國    九十二      年      六        月      十二      日
                    最 高 行 政 法 院  第 二 庭
                                審 判 長 法  官      陳  石  獅
                                         法  官      吳  明  鴻
                                         法  官      彭  鳳  至
                                         法  官      高  啟  燦
                                         法  官      黃  合  文
右  正  本  證  明  與  原  本  無  異
                                         法院書記官  蘇  金  全
中    華    民    國    九十二      年      六        月    二十三      日


司法院資訊處製作；財團法人民間司法改革基金會備份。
